臺灣高等法院臺中分院民事判決　96年度勞上更(一)字第3號
上　訴　人　群健有線電視股份有限公司
法定代理人　乙○○
訴訟代理人　陳怡成律師
複代理人　　蘇仙宜律師
被上訴人　　丁○○
　　　　　　丙○○
　　　　　　甲○○
前列三人共同
訴訟代理人　陳佳俊律師
上列當事人間請求給付資遣費事件，上訴人對於民國95年7月21
日臺灣臺中地方法院94年度勞訴字第92號第一審判決提起上訴，
經最高法院發回更審，本院於96年12月5日言詞辯論終結，判決
如下：
    主  文
原判決廢棄。
被上訴人在第一審之訴及假執行之聲請均駁回。
第一、二審及發回更審前第三審訴訟費用均由被上訴人負擔。
    事實及理由
一、被上訴人起訴主張：被上訴人丁○○、丙○○、甲○○分別
    自民國85年2月1日、82年5月26日、86年6月10日起受僱於上
    訴人，擔任業務員工作，負責廣告業務之招攬，上訴人公司
    制定之工作規則24條第2項規定：業務單位員工各種業績獎
    金之計算方式，上訴人公司僅得因實際之營運狀況並「經員
    工同意」後加以調整，被上訴人之廣告獎金制度辦法原規定
    為如本院前審判決附件（下稱附件）甲所示為計算及發放，
    上訴人嗣於94年5月20日未經被上訴人同意自行調整業績獎
    金辦法修正為附件乙所示為計算及發放，使被上訴人可得之
    獎金數額大幅減少，降低勞動報酬，違反勞動基準法（下稱
    勞基法）第14條第1項第5款所定「雇主不依勞動契約給付工
    作報酬」之規定。並違反同條6款所定「雇主違反勞動契約
    或勞工法令，致有損害勞工權益之虞者」之規定，依同條本
    文被上訴人得不經預告終止契約，被上訴人已於94年8月18
    日發函表示自同年月24日終止勞動契約，依勞基法第14條第
    4項準用第17條之規定，上訴人即應給付被上訴人等資遣費
    ，經計算被上訴人丁○○、丙○○、甲○○之年資、平均工
    資及資遣費依序分別可請領新台幣（下同）1,055,061元、
    1,288,924元、855,940元，為此提起本訴，聲明求為命上訴
    人如數給付，並加給遲延利息之判決。
二、上訴人則以：伊公司獎金制度在90年10月中以前廣告部門業
    務員業績獎金之分發原係採個人業績獎金制度，嗣因89年底
    陸續有3位業務員發生空難或辭職，是為接續服務該3位業務
    員之客戶，乃先經部門同仁全體同意，以人頭方式朋分整個
    業務部門之獎金，再呈請上訴人公司同意，而上訴人鑒於公
    司所發金額並無差異，僅差別在7人間是以個人貢獻度或均
    分方式分配獎金，乃同意依7人合意內容發放薪資，為舊制
    之團體獎金之由來。上開制度主要在計算全體部分之獎金，
    再由部門業務員平分獎金，為齊頭式平等，業務員貢獻度不
    同，然所分得之獎金相同，94年5月上訴人為提升公司業務
    頒佈制訂新制獎金辦法（如附件乙），新制定個人業績貢獻
    度計算獎金，為合理之雇主管理權行使，且開放給員工自由
    選擇適用，業績高者均選擇新制，反而較前所得之獎金為多
    ，被上訴人等仍選用前揭舊制業績獎金制度，計算獎金自應
    以全體選擇舊制者全部可得獎金為平分，不能再將選擇新制
    者之業績計入，被上訴人可分得之獎金減少，實係受選擇舊
    制員工大部分業績不佳之自然結果，上訴人新制定之獎金制
    度有制訂之正當性、必要性、合理性，並無違反上開勞基法
    之規定等語資為抗辯。
三、本件原審經審酌兩造提出之攻擊防禦方法後，判決：(一)上訴
    人應依序給付被上訴人丁○○、丙○○、甲○○1,055,061
    元、1,288,924元、855,940元，及均自94年9月15日起至清
    償日止，按年息百分之5計算之利息。(二)訴訟費用由上訴人
    負擔。(三)准兩造以供擔保為條件之假執行及免為假執行宣告
    。上訴人不服提起上訴，於本院聲明：(一)原判決廢棄。(二)上
    開廢棄部分，被上訴人在第一審之訴及假執行之聲請均駁回
    。(二)歷審訴訟費用由被上訴人共同負擔。被上訴人於本院答
    辯之聲明為：(一)上訴駁回；(二)訴訟費用由上訴人負擔。
四、本件經兩造協議簡化爭點，兩造對於被上訴人丁○○、丙○
    ○、甲○○分別自85年2月1日、82年5月26日、86年6月10日
    起受僱於上訴人，擔任業務員工作，負責廣告業務之招攬，
    上訴人之廣告獎金制度辦法，其中廣告組有7人原依照附件
    甲所示為計算及發放（即原審卷第82頁之廣告組獎金管理辦
    法），嗣於94年5月20日未經被上訴人同意增加新制的業績
    獎金辦法修正為附件乙所示（即原審卷第55頁）為計算及發
    放，供員工自由選擇新制或舊制等情不爭執，故上開事實堪
    信為真實。
五、本件被上訴人主張之爭點在於實施新制後上訴人未得被上訴
    人同意下，自行變更舊制業績獎金之計算基礎方式而短少給
    付薪資於被上訴人，則本件上訴人所為有無違反勞基法第14
    條第1項第5、6款之情事：
  (一)查上訴人公司廣告組舊制業績獎金制度之計算方式應僅一種
    ，即「廣告組總業績除以廣告組總人數」之制度，並無員工
    可基於自由意願選用之另一個人業績獎金制度。上訴人公司
    廣告組舊制業績獎金制度（舊制獎金辦法）之依據，業經被
    上訴人於原審提出由電腦網路上下載之「廣告組獎金管理辦
    法」影本1件為證（見原審卷第82頁）。上訴人雖否認上開
    書證之真正，惟上訴人在實施新制獎金辦法前，係以上開書
    證所載計算方式發放廣告組業務獎金，為其所不爭執（參原
    審95年1月12日言詞辯論筆錄）；且證人即上訴人公司廣告
    組業務員李俊杰於原法院前揭言詞辯論期日時，亦證稱：曾
    見過被上訴人提出之「廣告組獎金管理辦法」，並依該辦法
    計算業務獎金，該辦法應該係上訴人公司提供等語（見原審
    卷第104頁）；另觀諸上開書證所載內容，除明訂獎金計算
    及發放方式外，並逐一就帳款票期規範、呆帳處理方式，甚
    至罰則作明確規定，以保障上訴人公司之權益，顯見該書證
    應有一定可信度，非憑空捏造。依上開廣告組獎金管理辦法
    獎金發放方式最後係以廣告組全體員工人數及業績為計算行
    之，即所謂之團體制度，核與證人王碧麗、李俊杰、陳淑芳
    於原審證述相同。是上訴人主張新制實施前，舊制係以「選
    用舊制人數」之總業績為標準計算而非團體制獎金云云，尚
    與事實不符，為不可採。
  (二)被上訴人主張上訴人未經其同意自行調整業績獎金之計算及
    發放辦法，使被上訴人可得之獎金數額大幅減少，降低勞動
    報酬，詳言之，因上訴人94年5月20日實施新制後，廣告組7
    人中僅被上訴人丁○○等3人與李俊杰仍選用舊制，而馮惠
    卿等3人已另選適用新制，則被上訴人仍選用舊制下，若以
    舊制如附件甲所示辦法，業績獎金係以廣告組全部人數之總
    業績為標準計算其業績額，在該業績額標準未隨同選用新制
    員工除去而下修時，如僅以選用舊制4人之業績額計算基礎
    ，無形中提高被上訴人可達成該標準之門檻，則被上訴人主
    張其可得之業績獎金數額大幅減少，致降低勞動報酬，與上
    訴人未經其同意而實施新制有因果關係云云，關於上開獎金
    制度之變更是否不利於員工之被上訴人？經查：
  1.舊制之團體獎金係以廣告組丁○○、丙○○、甲○○、李俊
    杰、馮惠卿、賴宜瑩、王碧麗7名業務員總業績，依其達成
    之總額多寡以附件甲第二條之級距計算廣告組應得之總獎金
    ，再平分，即除以7，而新制則係以新的獎金率為計算（獎
    金率與舊制不同，詳參附件甲、乙），供廣告組員工選擇，
    換言之，選擇新制者，以個人業績依附件乙之級距計算其個
    人之獎金，選擇舊者，則以選擇舊制者之總獎金，按附件甲
    第二條之級距計算廣告組應得之總獎金，再平分。而新制實
    施後，廣告組7人其中被上訴人丁○○、丙○○、甲○○與
    訴外人李俊杰合計4人選擇舊制，其餘3人馮惠卿、賴宜瑩、
    王碧麗選用新制。觀之上開新、舊之獎金制度，主要不同點
    在於舊制獎金制度採團體總業績，依其級距計算總獎金再為
    平分制，而新獎金制度採個人業績依其級距計算個人業績獎
    金，前者每人每月可得之獎金，不論個人業績如何，縱然無
    業績，但每人分得之獎金均相同，此一制度雖有分擔個人無
    法達成最低業績之不利風險，但有不合理之處，蓋一般公司
    之獎金制度乃依每人對公司之貢獻而為發放，貢獻多者發放
    多，貢獻少者發放少，始為合理，否則員工貢獻多者與無貢
    獻者獎金如相同，對於貢獻多者不公平，對於貢獻少者或無
    貢獻者公司無制衡機制，舊制顯然與一般公司獎金制度之精
    神有違。
  2.上訴人等雖主張舊之獎金制度在總業績280萬元以下均依6％
    計算，超過280萬元不滿340萬元部分以10％計算，超過340
    萬元以上部分以15％計算（見附件甲），實施新制獎金制度
    後，已有3人選擇新制獎金制度，致使仍選用舊制獎金制度
    之被上訴人丁○○、丙○○、甲○○及訴外人李俊杰，在以
    舊之獎金制度計算時，公司僅以選用舊之獎金制度之4人之
    總業績為計算級距，非以原來7人總業績為計算級距，總業
    績獎金率級距必然較低，不利於伊等，且舊之獎金制度伊等
    最低獎金率為6％，但如採新制獎金制度，當月個人業績未
    達30萬元者，不計算獎金（指僅能領底薪，而無業績獎金）
    ，據此認為新制獎金制度不利於伊等云云。惟查依上訴人主
    張廣告組總業績未達190萬元者無獎金，而以之換算，舊之
    獎金制度每人有其門檻，而實際廣告組以該獎金管理辦法領
    取獎金者有7人，故平均每人應分擔之業績約為28萬元，此
    為領取獎金之最低門檻，新制獎金制度最低門檻每人30萬元
    雖較舊之獎金制度略高，然因被上訴人並未能舉出廣告組總
    業績曾因未達190萬元以下之情形，可見此一門檻並不難，
    尤以上訴人提出93年6月至94年5月廣告組每人業績及獎金表
    一紙（見本院前審卷第75頁），被上訴人對該表並不爭執，
    應堪信為真實，依該表顯示，馮惠卿一人每月業績大部分均
    達百萬元以上，而上訴人丁○○、丙○○、甲○○3人則僅
    少數月份未達28萬元，丙○○甚有達百萬元之業績，故新制
    獎金制度之最低門檻即業績未達30萬元，無獎金可領，僅能
    領取底薪，固對於廣告組員工有此一不利之門檻（因舊制獎
    金制度總業績未達190萬元之情形未曾有過，每人均可平分
    最低6％之業績獎金），然而新制獎金制度因只要達到30萬
    元之最低門檻，則獎金率即自12％起跳（參附件乙），較之
    舊之獎金制度在總業280萬元以下僅能分得6％，超過250萬
    元至340萬元間之業績獎金率僅10％（參附件甲）為優，且
    對業績好之員工，不再平分獎金，而依其個人業績為計算獎
    金，而有鼓舞作用，可見新制獎金制度對於努力而可達到好
    的業績者而言，新制獎金制度反而有利，此由廣告組7人中
    有3人即馮惠卿、賴宜瑩、王碧麗選用新制，可得印證。
  3.再查上訴人開放新制獎金制度供員工自由選用，並無強迫被
    上訴人或任何員工選用新制，雇主之提供新制，在未經員工
    自由意志同意選用之前，並不當然會造成員工適用獎金制度
    實質之變更，應認新制獎金制度與被上訴人獎金之減少無法
    律上之相當因果關係存在。蓋新獎金制度如果實質上係一個
    不利勞工之制度，或被上訴人等與王碧麗等人有堅定之情誼
    ，全體員工大可維持舊制，不要選擇新制，則縱有新的獎金
    制度的提出，亦不會造成廣告部門各員工間獎金實質分配之
    改變，顯見新獎金制度之提出與獎金分配之實質改變，並無
    相當因果關係存在。故被上訴人適用舊制之團體獎金制度，
    造成分得獎金額度減少，實係受同一部門其他員工勞動契約
    自由選擇之影響，與上訴人公司提出新獎金制度無涉。而被
    上訴人對於其他員工追求自己最大利益之合法契約自由選擇
    權行使結果，請求上訴人負責下修獎金門檻，顯屬無據。
  4.況在市場經濟的社會，契約在於實現私法自治的理念，即當
    事人得自主決定其私法上的權利義務，享有契約自由。而勞
    動契約，依勞基法第1條第2項規定：「雇主與勞工所訂勞動
    條件，不得低於本法所定之最低標準。」此為對契約自由之
    限制，具有強行性，惟所訂之勞動條件有利於勞工者，則依
    其訂定（強行規定之相對性），以貫徹保護勞工之社會原則
    。因而，勞工與雇主之間所訂之勞動條件有利於勞工者，勞
    工自可依其契約自由，選擇訂立對其有利之勞動契約，此種
    情形不僅不違反勞基法保障勞工權益之意旨，反而是積極地
    去調和勞雇雙方間之關係，使員工願於為公司服務，相對地
    雇主亦可能因此提昇本身之競爭力，形成雙贏之情形。故上
    訴人犧牲公司之利潤，提出更有利勞工之新獎金制度，乃在
    善盡雇主保護勞工之義務，並無可非難之處。
  5.綜上，各員工既都有選擇訂定不同規範內容之勞動契約之基
    本權利，則廣告部門之其他員工自我衡量下，不願再以自己
    的個人業績挹注被上訴人，或許會造成被上訴人可得獎金減
    少；惟基於獎金是勞動代價的本質，每個人就各自勞動成果
    享受報酬，亦為固有之基本權利，被上訴人應尊重其他員工
    選擇新制之自由，不應歸咎於上訴人公司提供新制。且此種
    結果，顯與上訴人提供新之獎金制度無相當因果關係，更非
    上訴人所為之不利變動。
  (三)被上訴人不同意新制業績獎金制度，上訴人是否應下修舊制
    業績獎金標準門檻？
  1.勞動契約是個別存在，上訴人未要求被上訴人選用新制，即
    屬依約履行，未變更勞動條件：
    (1)基於勞動契約之個別性與契約自由私法自治之精神，上訴
      人公司於94年5月新增個人獎金制度開放員工自由選擇。
      王碧麗、馮慧卿、賴宜瑩3人首先簽署同意採用新制，訴
      外人李俊杰及被上訴人等3人選擇適用舊制，上訴人公司
      從未強制被上訴人選用新制。
    (2)舊制獎金制度既以「選用舊制之員工」業績計算業績額，
      上訴人公司依此計算並發放獎金，即無勞基法第14條第1
      項第5款「不依勞動契約給付工作報酬」等情事。上訴人
      公司始終按當初與被上訴人間勞動契約之合意，即舊制之
      門檻級距發放業績獎金，亦未變更勞動條件。
   2.又義務之存在以有法律或契約規定為前提：
     按法律義務之存在以有法律或契約規定為前提，而上訴人
     始終依約履行，有如前述。而勞基法第1條第2項，亦僅規
     定雇主與勞工所訂勞動條件，不得低於本法所訂之最低標
     準。則上訴人公司為被上訴人之雇主，彼此間所訂立之勞
     動契約並未違反勞基法之最低標準，是上訴人並不負有主
     動調整變更彼此所合意之舊制獎金制度之業績額與獎金率
     之義務，此僅係屬勞資雙方爭議應透過協商方式改進獎金
     制度範圍。
六、被上訴人另主張新制限制業務人員之自由競爭，不具必要性
    ，且欠缺合理性及正當性，即新制依附件乙1.2.2所定：「
    公司為有效彙整並管理行銷企劃部各業務人員已開發之客戶
    ，將於本辦法正式實施時發給行銷企劃部各業務人員每人所
    負責之現行客戶名單。本辦法施行後公司將會依實際廣告組
    各業務人員開發客戶之情況適時更新每一業務人員之客戶名
    單。各業務人員不得自行招攬其他業務人員客戶名單上之客
    戶，否則其招攬不列入個人業績計算……」，則該規定足以
    影響選用舊制之上訴人之業績額，並與其可得領取之業績獎
    金因新制之實施而減少不無關係云云。惟查：
  (一)上訴人公司就客戶之分配，係依據最近簽約之事實為依據，
    避免公司員工內部之惡性競爭。且上訴人公司亦有公開表示
    如有業務員認為自己開發或共同開發的客戶，僅契約掛在他
    人名下，可以提請公司進行協調乙節，業經被上訴人丁○○
    於同日庭訊中所自承（見本院前審卷第63頁第17列）。況被
    上訴人丁○○於法官詢及「被上訴人的客戶是否有被公司分
    配給別的業務員？」，亦清楚答以「公司不會這樣做，我拉
    的客戶還會留給我，別人拉的客戶我不能跑，所以限制競爭
    ，照最後契約是誰簽的就給誰，但是在以前是團隊貢獻，所
    以不會在乎誰去簽約。」（本院前審卷第63頁第1列以下）
    由此益證，自始至終，被上訴人在乎的是以往能坐享別人勞
    動的成果，自與獎金制度係激勵個人努力工作，獲得獎金獎
    賞對價之本旨有違。
  (二)再者，上訴人公司為禁止內部不當競爭，所做客戶名單限制
    屬「內部行政管理措施」，其訂明各業務人員不得自行招攬
    其他業務人員客戶名單上之客戶，否則其招攬不列入個人業
    績計算，其目的鼓勵員工開發新客戶，促進業績成長，與後
    述所謂工作規則內容之變更具有合理性時，則可拘表示反對
    之勞工，此等行政管理措施並為雇主之合法管理權，與勞動
    契約是否變並無關係，被上訴人自不得以此主張遽認新制有
    違反勞動契約之情事。
七、末按在現代勞務關係中，因企業之規模漸趨龐大受僱人數超
    過一定比例者，雇主為提高人事行政管理之效率，節省成本
    有效從事市場競爭，就工作場所、內容、方式等應注意事項
    ，及受僱人之差勤、退休、撫恤及資遣等各種工作條件，通
    常訂有共通適用之規範，俾受僱人一體遵循，此規範即工作
    規則，勞工與雇主間之勞動條件依工作規則之內容而定，有
    拘束勞工與雇主雙方之效力，並當然成為僱傭契約內容之一
    部，雇主就工作規則為不利於勞工之變更時，原則上不能拘
    束表示反對之勞工，但其變更具有合理性時，則可拘表示反
    對之勞工（最高法院88年度台上字第1696號判決意旨參照）
    。
  (一) 本件上訴人公司工作規則24條第2項固規定：業務單位員工
     各種業績獎金之計算方式，公司得因實際之營運狀況經員
     工同意後加以調整。被上訴人一再表示不同意新制獎金制
     度，請求仍依舊之獎金制度為發放，即不論有無人選用新
     制獎金制度，仍應以舊制獎金制度即以廣告組7人總業績為
     計算獎金率之基準，但上訴人則以被上訴人固可選用舊之
     獎金制度，然其總業績應以選用舊之獎金制度者之總業績
     （僅餘4人）為計算獎率之基準，則因業績好之員工3 人選
     用新制之結果，總業績最少，獎金率必然不高，且無從分
     得業績好之員工之業績，因而新制獎金制度實施後，可領
     取之獎金即大幅減少，此屬上訴人就上開工作規則之變更
     ，然舊之獎金制度每人每月可得之獎金，不論個人業績如
     何，縱然無業績，但每人分得之獎金均相同，此種齊頭式
     平等之獎金制度，對於貢獻多者，必需將其業績獎金分予
     業績少，為不公平，不合理，新制獎金制度固有最低門檻
     即業績未達30萬元，無獎金可領，僅能領取底薪，因參諸
     之前廣告組之業績，甚少低於30萬元者，且業績優者經常
     達百萬元以上，故其門檻為合理之門檻，且新制獎金制度
     因只要達到30萬元之最低門檻，則獎金率即自12％起跳，
     較之舊之獎金制度在總業280萬元以下僅能分得6％，超過
     250 萬元至340萬元間之業績獎金率僅10％為優，且對業績
     好之員工，不再平分獎金，而依其個人業績為計算獎金，
     既公平又合理，如仍希望選用團體獎金之舊制，僅能以選
     用舊之獎金制度者之總業績為計算獎金率之基礎，亦免重
     複計算獎金，亦係公平而合理，對業績不佳者固有不利，
     然此一變更既然公平、合理，參諸前揭最高法院判決意旨
     ，上訴人上開變更獎金制度之發放，對於表示反對之員工
     仍有拘束力，否則企業如存有不合理之制度，豈非無從改
     革？焉有競爭力可言？
   (二)綜上所述，上訴人獎金制度之變更及依變更後之計算方式
     及為發放，被上訴人均應受其拘束，不得指為雇主有違反
     勞動契約或勞工法令，或雇主不依勞動契約給付工作報酬
     ，被上訴人以上訴人變更獎金制度，並依變更後之計算方
     式而為發放，違反勞基法第14條第1項第5、6款規定，即屬
     無據，從而被上訴人依同條規定不經預告終止契約，自不
     生終止之效力，其依勞基法第14條第4項準用第17條之規定
     ，請求上訴人給付資遣費，即失依據，不應准許，應予駁
     回，其假執行之聲請亦失所附麗，應併予駁回。原審判命
     上訴人給付被上訴人資遣費，並為假執行之宣告，自有未
     洽。上訴意旨指摘原判決不當，求予廢棄改判，為有理由
     ，自應由本院予以廢棄改判，如主文第2項所示。
八、兩造其餘攻擊防禦方法，經審酌後，核與判決結果不生影響
    ，爰不一一贅述，併此敘明。
九、據上論結，本件上訴為有理由，依民事訴訟法第450條、第
    78 條、第85條第1項前段，判決如主文。
中　　華　　民　　國　　96　　年　　12　　月　　19　　日
                  民事第五庭    審判長法　官　林陳松
                                      法　官  鄭金龍
                                      法　官  王重吉
以上正本係照原本作成。
如對本判決上訴，須於收受判決送達後二十日內向本院提出上訴
書狀，其未表明上訴理由者，應於提出上訴後二十日內向本院提
出上訴理由書（須按他造人數附具繕本）。
上訴時應提出委任律師為訴訟代理人之委任狀。具有民事訴訟法
第四百六十六條之一第一項但書或第二項之情形為訴訟代理人者
，另應附具律師及格證書及釋明委任人與受任人有該條項所定關
係之釋明文書影本。
                                      書記官　紀美鈺
中　　華　　民　　國　　96　　年　　12　　月　　20　　日
                                                      Ｃ
